【裁判字號】    98,訴,1808
【裁判日期】    990812
【裁判案由】    排除侵害
【裁判全文】
臺灣桃園地方法院民事判決              98年度訴字第1808號
原      告  余泰政
訴訟代理人  邱鎮北律師
複  代理人  章世鴻
被      告  桃園縣政府
法定代理人  吳志揚
訴訟代理人  陳鄭權律師
複  代理人  何豐行律師
            丁俊和律師
上列當事人間請求排除侵害事件，於民國99年7 月22日言詞辯論
終結，本院判決如下：
    主  文
被告應將設置於原告所有坐落桃園縣龍潭鄉○○段八○三、八○
七、八○八及八一二地號土地上，如桃園縣大溪地政事務所於民
國九十八年十月二十七日測繪之土地複丈成果圖所示編號八○三
（Ａ）部分面積三五四點七八平方公尺、八○三（Ｂ）部分面積
二○○平方公尺、八○七（Ａ）部分面積一八五點二八平方公尺
、八○八（Ａ）部分面積三三四點七三平方公尺、八一二（Ａ）
部分面積七四點八五平方公尺及八一二（Ｂ）部分面積八七點二
一平方公尺之駁坎拆除。
訴訟費用由被告負擔。
    事實及理由
壹、程序方面：
一、按不變更訴訟標的，而補充或更正事實上或法律上之陳述者
    ，非為訴之變更或追加，民事訴訟法第256 條定有明文。查
    本件原告起訴時原聲明係請求「被告應將設置於原告所有坐
    落桃園縣龍潭鄉○○段803 、807 、808 及812 地號土地（
    重測前為打鐵坑段235-1 、237 、152-9 及152 地號，下合
    稱系爭土地）上，如起訴狀附件之地籍現況圖所示A （面積
    472.34㎡）、B （面積28.07 ㎡）、C （面積322.25㎡）、
    D （面積307.50㎡）、E （面積8.65㎡）及F （面積18.48
    ㎡）部分之駁坎予以拆除。」，嗣經臺灣桃園地方法院檢察
    署另案囑託桃園縣大溪地政事務所（下簡稱大溪地政）人員
    至現場勘驗及測量後，原告乃據大溪地政所測繪之土地複丈
    成果圖變更其聲明如主文第1 項所示，核其更正之聲明僅係
    依大溪地政測量結果所為之補充，非屬訴之變更或追加，揆
    諸上開規定，應予准許。
二、次按當事人喪失訴訟能力或法定代理人死亡或其代理權消滅
    者，訴訟程序在有法定代理人或取得訴訟能力之本人承受其
    訴訟以前當然停止；又聲明承受訴訟，應提出書狀於受訴法
    院，由法院送達於他造，民事訴訟法第170 條及第176 條分
    別有明文規定。查本件被告機關之法定代理人原為黃敏恭（
    代理縣長），然於訴訟中變更為吳志揚，吳志揚並已於民國
    99年3 月24日具狀聲明承受訴訟（參見本院卷第42頁），於
    法有據，亦應予准許。
貳、實體方面：
一、原告起訴主張：系爭土地為原告所有，詎被告機關所屬工務
    局於93年間為辦理桃園縣龍潭鄉三林村2 鄰及3 鄰清水坑溪
    護岸修復工程（下稱系爭工程），而沿打鐵坑溪邊施作駁坎
    時，未經原告之同意，且明知系爭土地為私人所有，並非國
    有土地，竟無權占用原告所有如本院卷附大溪地政於98年10
    月27日所測繪之土地複丈成果圖所示編號803 （A ）、803
    （B ）、807 （A ）、808 （A ）、812 （A ）及812 （B
    ）之土地而設置駁坎，業已侵害原告所有權之圓滿狀態，經
    原告提出陳情後，迄今仍未見被告有何改善動作，原告自得
    依民法第767 條第2 項（應為第767 條中、後段之誤）之規
    定，請求被告排除上開侵害。至被告雖辯稱於系爭工程施作
    前，打鐵坑溪護岸左右兩側均已嚴重損壞，且連接農路之過
    水便橋亦遭洪水沖毀流失，嚴重影響附近農民耕作及農產品
    運送云云，實屬無稽。蓋原告所有之系爭土地並無因納莉颱
    風來襲而遭洪水侵蝕之情形，且鄰近土地僅有原告一人從事
    農耕工作，而於當時連接系爭土地對外道路之過水便橋遭沖
    毀後，原告僅希望被告將過水便橋恢復，並未要求被告施作
    蛇籠，惟被告竟擅自施作蛇籠並對系爭土地加以挖掘破壞，
    此舉顯非基於公共利益之目的而係公權力之濫用；又被告所
    引水土保持會辦案件勘查紀錄表內記載之文句與實情不符，
    被告不能斷章取義，任意擴張解釋。為此，爰訴請判求：如
    主文所示。
二、被告則以：系爭工程於施作前，業經訴外人楊仕鉦村長及議
    員確認系爭工程坐落之土地為公有或私有，斯時楊仕鉦村長
    亦表明有取得地主之同意，故被告並無妨害原告就系爭土地
    所有權之情事。況退步而言，若被告施作上開駁崁時確未經
    原告之同意而占用原告所有之系爭土地，惟因當時納莉颱風
    來襲造成災情慘重，打鐵坑溪護岸左右兩側均已嚴重損壞，
    致打鐵坑溪兩旁附近之土地（包括原告所有之系爭土地在內
    ）有土壤流失之情形，且連接農路之過水便橋亦遭洪水沖毀
    流失，嚴重影響附近農民耕作及農產品運送，此情有被告於
    95年9 月20日邀集原告及相關人員至打鐵坑溪會勘所製作之
    水土保持會辦案件勘查紀錄表上之勘查結果紀錄可憑；是被
    告係為避免土地流失造成人民損害，始施作系爭工程，倘將
    上開駁崁予以拆除，一旦將來再度發生重大颱風災情時，勢
    將危害原告及其他附近土地所有權人之經濟利益及公共利益
    ，故原告本件起訴請求拆除上開駁崁，顯然有違反公共利益
    等語置辯，並聲明：原告之訴駁回。
三、本件兩造不爭執之事實：被告於93年間在桃園縣龍潭鄉三林
    村打鐵坑溪旁為辦理災修工程，而沿打鐵坑溪邊所施作之駁
    崁，確有占用原告所有如本院卷第36頁大溪地政於98年10月
    27日所測繪之土地複丈成果圖所示編號803 （A ）部分面積
    354.78㎡、803 （B ）部分面積200 ㎡、807 （A ）部分面
    積185.28㎡、808 （A ）部分面積334.73㎡、812 （A ）部
    分面積74.85 ㎡及812 （B ）部分面積87.21 ㎡之土地，有
    土地登記謄本、陳情書、被告機關書函、陳情案協調會紀錄
    、土地複丈成果圖及水土保持會辦案件勘查紀錄表附卷可稽
    （參見本院卷第10至16、36、50頁）。
四、兩造於本院99年7 月22日言詞辯論期日，協議簡化爭點如下
    ：
  (一)被告於原告所有之系爭土地施作駁崁時，是否有取得原告之
    同意？
  (二)原告請求被告拆除上開駁崁有無理由？被告主張原告請求拆
    除上開駁崁違反公共利益，故不得請求拆除，有無理由？
五、本院之判斷：
  (一)被告於原告所有之系爭土地施作駁崁時，並未取得原告之同
    意：
    按當事人主張有利於己之事實者，就其事實有舉證之責任，
    民事訴訟法第277 條前段定有明文。又所謂舉證係指就爭訟
    事實提出足供法院對其所主張者為有利認定之證據而言，若
    所舉證據，不能對其爭訟事實為相當之證明，自無從認定其
    主張為真正。本件被告辯稱其占有原告系爭土地施作上開駁
    崁時已取得原告同意云云，惟此情為原告所否認，則對此有
    利於被告之事實，參諸前開規定及說明，自應由被告負舉證
    責任。而稽之被告所引證人即龍潭鄉三林村村長楊仕鉦於本
    院審理中結證稱：「（問：何時開始擔任龍潭鄉三林村村長
    ？）91年8 月1 日至今。」、「（問：從你擔任村長至桃園
    縣政府施作系爭工程完畢，桃園縣政府有無通知或原告有無
    主動參加任何一次協調會議？）我不知道桃園縣政府有無通
    知，但是印象中我記得整個工程在做完之後才有跟原告碰過
    面，我參加的會議都沒有看到原告。」、「（問：所以在被
    告施作系爭工程完成前，你都不知道系爭工程有占用原告土
    地一事？）是，我都不知道。」等語明確（參見本院卷第58
    頁背面、第59頁），則證人楊仕鉦於被告施作上開駁崁完工
    前，既未曾與原告謀面，亦對系爭工程施作範圍究有無占用
    原告系爭土地乙情毫無所悉，更遑論其就系爭工程占用系爭
    土地已先代被告取得地主即原告之同意；參以觀諸被告所提
    出於系爭工程施作前即91年9 月9 日所舉行之施工用地及閘
    門水橋協調說明會會議紀錄（參見本院卷第33、34頁），關
    於參加單位及人員一欄內並無原告或其代理人之簽名，且於
    協調結論中亦無隻字片語提及原告所有之系爭土地，均足見
    被告前開辯詞與事實顯有出入，尚難採信屬實。至被告所提
    出95年9 月7 日陳情案協調會記錄及同年月20日水土保持會
    辦案件勘查紀錄表（參見本院卷第16、50頁），其內雖確有
    關於被告如為原告施設連接系爭土地對外道路之過水便橋，
    原告即同意被告無償使用上開駁坎所占用系爭土地等情之記
    載，且原告於本院審理中對此亦不爭執（參見本院卷第58頁
    ）；惟原告所參與之上開協調會及現場勘查既均係於被告已
    在系爭土地施作駁崁之後，自無從據以認定被告於施工前就
    上開駁坎占用系爭土地已先徵得原告之同意，況被告於本院
    審理中已拒絕施設上開過水便橋，自亦不得再據此主張原告
    已同意其無償使用系爭占用土地。此外，被告就其有合法占
    用系爭土地權源一節，並未再舉出其他相關事證以資證明，
    本院自無從為有利被告之認定，則被告辯稱其於施作上開駁
    崁時已取得該駁崁坐落基地之地主即原告之同意云云，尚屬
    乏據，自無可採。準此，原告主張被告所設置於其系爭土地
    上之駁崁係屬無權占有，並已侵害原告權利之事實，要屬明
    確，足堪認定。
  (二)原告請求被告拆除上開駁崁為有理由：
    1.按民法第148 條固規定，權利之行使，不得違反公共利益
      ，或以損害他人為主要目旳。行使權利，履行義務，應依
      誠實及信用方法。然若當事人行使權利，雖足使他人喪失
      利益，而非以損害他人為主要目的，即不在該條所定範圍
      之內。而權利之行使是否以損害他人為主要目的，應就權
      利人因權利行使所能取得之利益，與他人及國家社會因其
      權利行使所受之損失，比較衡量以定之。倘權利之行使，
      自己所得利益極少而他人及國家社會所受損害甚大者，非
      不得視為以損害他人為主要目的，此乃權利社會化之基本
      內涵所必然之解釋（最高法院45年台上字第105 號、71年
      台上字第737 號判例意旨參照）。查本件原告所有之系爭
      土地遭被告占用之總面積為1,236.85㎡（計算式：354.78
      ＋200 ＋185.28＋334.73＋74.85 ＋87.21 ＝1,236.85）
      ，有前揭土地複丈成果圖在卷可據，且為兩造於本院審理
      中所不爭執，而依土地登記謄本所載系爭土地之公告現值
      為每平方公尺3,200 元計算（參見本院卷第10至13頁），
      原告所有上開遭被告占用之土地價值約為新臺幣3,957,92
      0 元（計算式：1,236.853,200 ＝3,957,920 ），足見
      其利益非小，又觀諸上開土地複丈成果圖所示，原告所有
      之系爭土地因遭被告設置駁崁後，確已造成土地有被分隔
      為數小塊、畸零且不完整之情狀，則原告請求被告將上開
      駁崁拆除，顯係為維持其土地所有權內容之完整，基於所
      有權之作用而為請求之必要手段，尚難謂以損害被告為其
      主要目的；參以被告於本院審理中雖迭稱上開駁崁拆除後
      將危害原告及其他附近土地所有權人之經濟利益及公共利
      益等語，惟就此並未提出任何證據以供本院調查、證明，
      揆諸前揭法文規定及判例意旨，本院自難據此即逕認原告
      本件請求所得利益極少而係以損害他人為主要目的，則被
      告此部分之主張亦無足為有利被告之認定。
    2.末按所有人對於無權占有或侵奪其所有物者，得請求返還
      之；對於妨害其所有權者，得請求除去之；有妨害其所有
      權之虞者，得請求防止之，98年1 月23日修正後之民法第
      767 條第1 項有明文規定。查被告確實未經原告同意即占
      用系爭土地設置上開駁崁一情，已如前述，被告依法即屬
      無權占有，則原告為系爭土地之所有權人，其本於物上請
      求權之法律關係，請求被告將其占用部分之駁崁拆除，於
      法自屬有據，應予准許。
六、綜上所述，原告本於民法物上妨害除去請求權之法律關係，
    請求被告應將設置於原告所有坐落桃園縣龍潭鄉○○段803
    、807 、808 及812 地號土地上，如大溪地政於98年10月27
    日所測繪之土地複丈成果圖所示編號803 （A ）部分面積35
    4.78㎡、803 （B ）部分面積200 ㎡、807 （A ）部分面積
    185.28㎡、808 （A ）部分面積334.73㎡、812 （A ）部分
    面積74.85 ㎡及812 （B ）部分面積87.21 ㎡之駁坎拆除，
    為有理由，應予准許。
七、本件事證已臻明確，兩造其餘主張陳述及所提之證據，經本
    院審酌後，認均不足以影響本判決之結果，均毋庸一一論述
    ，附此敘明。
八、據上論結，本件原告之訴為有理由，依民事訴訟法第78條、
    ，判決如主文。
中    華    民    國    99    年     8     月    12   日
                  民事第一庭  法  官  陳振嘉
正本係照原本作成。
如對本判決上訴，須於判決送達後20日內向本院提出上訴狀。如
委任律師提起上訴者，應一併繳納上訴審裁判費。
中    華    民    國    99    年    8     月    12    日
                              書記官  谷貞豫

司法院資訊處製作；財團法人民間司法改革基金會備份。
